臺灣高等法院刑事判決　　　　　　　　94年度上易字第1356號
上　訴　人
即　自訴人　　己○○
自訴代理人　　侯俊安律師
被　　　告　　戊○○
　　　　　　　甲○○○
　　　　　　　乙○○
　　　　　　　丙○○
　　　　　　　丁○○
共　　　同
選任辯護人　　陳英鳳律師
被　　　告　　庚○○
上列上訴人因被告等詐欺案件，不服臺灣基隆地方法院93年度自
字第3號，中華民國94年4月28日第一審判決，提起上訴，本院判
決如下：
    主  文
上訴駁回。
    理  由
一、本件自訴意旨略以：
（一）本件係於民國八十三年七月間，被告戊○○以其欲於基隆
      市投資興建二棟大樓（基隆市○○路與義六、義七路口之
      建築案，以下簡稱甲建案；及信一路與義九路口之建築案
      ，以下簡稱乙建案），資金不足，向自訴人己○○借款新
      台幣（下同）二千五百萬元，因金額龐大，自訴人乃轉介
      由訴外人謝隆發、蔣榮福借予被告戊○○二千五百萬元，
      言明借期三個月，並由被告戊○○提供其與妻甲○○○、
      其子丁○○、丙○○、乙○○共有之龍王飯店設定第二順
      位三千萬元之抵押權予謝、蔣二人之妻李淑燕、蔣鄭照慧
      ，五人又各簽發五百萬元合計二千五百萬元之本票為擔保
      ，另自訴人亦提供其座落於瑞芳之自有土地設定第一順位
      二千五百萬元之抵押權為被告戊○○共同擔保，並收取四
      百萬元之佣金。嗣於同年九月戊○○另又加給自訴人二百
      萬元之佣金，請其說項延期清償。然至八十四年一月間說
      項結果，則改由自訴人代償被告前欠謝、蔣二人之二千五
      百萬元，而以三千萬元之代價分別計算投資上開甲建案一
      千萬元，及乙建案二千萬元，並塗銷前開龍王飯店第二順
      位之抵押權設定，其中甲建案並與被告戊○○、甲○○○
      、乙○○、陳政弘、丙○○五人簽訂一千萬元之合資興建
      契約書及收款証明書，再由甲○○○簽發五紙各四百萬元
      ，經另四人背書之支票計二千萬元擔保，及五人再各簽發
      四百萬元之本票一紙計二千萬元為違約金；乙建案則由甲○○○簽發合計四千萬元之支票四紙為擔保，及陳氏被告
      五人之前原交予謝、蔣二人為擔保各簽發五百萬元之本票
      五紙計二千五百萬元，轉由自訴人取為違約金擔保。
（二）本件原由自訴人轉介謝、蔣二人借款予被告戊○○，雖原
      係單純民事借貸，然被告戊○○嗣以該二建案力邀其以代
      償方式轉投資，則屬詐術，事後亦証實該二建案迄今仍未
      申領建築執照。
（三）本件洽談均係與被告戊○○一人為之，至其妻、子四人，
      乃因原設定抵押之龍王飯店為渠全家五人共有，故簽發票
      據擔保及簽署合資興建契約等，亦據其要求渠四人亦須共
      同簽署，渠既簽署當同屬詐欺共犯。
（四）被告庚○○當時任基隆二信理事，行情身價良好，並為蓮
      聖建設公司董事長，於八十四年十月間，因被告戊○○仍
      無法交付建築執照，謝出面保証還款，故認其同為詐欺。
二、按犯罪事實應依証據認定之，無証據不得認定犯罪事實；不
    能証明被告犯罪者，應諭知無罪之判決，刑事訴訟法第一百
    五十四條第二項、第三百零一條第一項分別定有明文。又所
    謂認定犯罪事實之証據，係足以認定被告確有犯罪行為之積
    極証據而言，如未發現相當証據，或証據不足以証明，自不
    能以推測或擬制之方法，以為裁判之基礎（最高法院四十年
    台上字第八六號判例參照）。又刑法第三百三十九條第一項
　　詐欺罪之成立，以意圖為自己或第三人不法之所有，以詐術
　  使人將本人或第三人之物交付為要件。所謂以詐術使人交付
    ，必須被詐欺人因其詐術而陷於錯誤，若其所用之方法，不
    能認為詐術，或不致使人陷於錯誤，即不構成該罪（最高法
    院四十六年台上字第二六０號判例參照）。
三、訊據被告戊○○、甲○○○、丁○○、丙○○、乙○○均矢
    口否認有自訴人所指之犯罪情事，且被告戊○○辯稱：自訴
    人轉介謝、蔣二人借款二千五百萬元，經設定抵押權及簽發
    本票擔保後，實僅取得三百廿七萬元，且自訴人係為他事設
    定其瑞芳土地予謝、蔣二人之妻，非為其借款擔保，自訴人
    亦無為其代償二千五百萬之事，僅因自訴人之妻為代書，於
    本案藉故要求書立多起保証、協議等文件，又本案二建案由
    代書盧秀霞仲介，然因係與庚○○合作，北部合作案由謝某
    全權處理，非屬子虛，抵押權塗銷是劉姓友人幫我處理的，
    不是自訴人處理的等語。被告陳王香菊、丁○○、丙○○、
    乙○○則均辯稱，本案均由戊○○處理，實情如何均不知曉
    ，伊等僅依戊○○指示簽署票據、文件等語。
四、經查：自訴人自承於被告借款之初，經被告戊○○告稱欲與
    庚○○合建二棟十二層大樓，且當時尚未購得土地，其亦曾
    親至工地現場查看，並分別至被告戊○○龍王建設之辦公室
    及庚○○蓮聖建設之辦公室及基隆二信辦公室查看，亦曾於
    被告庚○○辦公室確認謝與陳確有合建事宜，並知庚○○行
    情身價很好等情（見原審九十三年三月九日準備程序筆錄）
    ，然因借款金額高達二千五百萬元，其方轉介謝、蔣二人借
    款，除被告戊○○提供其與妻、子等人共有之龍王飯店設定
    二千五百萬元抵押權擔保外，並由全體共有人再簽發合計二
    千五百萬元之本票擔保，自訴人亦提供自有不動產設定抵押
    擔保，並自承至此均僅係單純民事借貸。惟如依自訴人指訴
    ，被告戊○○原係請其說項延期清償，至其後由其代償二千
    五百萬元，約定以三千萬計算投資同前之二棟建案，並取得
    如前所述合計高達一億一千五百萬元之收款証明及票據，建
    築案既係同一，被告戊○○非以新事由取信自訴人，則何以
    之前轉介擔保借款係單純民事借貸，嗣並無新事由，令自訴
    人陷於錯誤，而於其實現原擔保，並主張代償為轉投資，且
    其取得較原債權五倍之票據，足認其債權已受充足保護，自
    難認被告等有何施用詐術之可言。
五、再查被告甲○○○、丁○○、丙○○、乙○○辯稱對本案借
    貸均不知情，僅係應戊○○之指示，簽署所須文件一節，亦
    經自訴人坦承，僅因原擔保抵押之龍王飯店為陳氏家族共有
    ，方要求所有權人全體均須簽發收款証明及票據，且係先後
    令渠分別親簽等情相符，則渠四人僅係為滿足自訴人之擔保
    而為，難認與戊○○有何共同詐欺犯行。至庚○○雖未到庭
    陳述，然依自訴人自陳係於八十四年十月間，因戊○○仍無
    法交付建築執照，謝出面保証還款，此亦僅為事後擔保還款
    之約定，並非自始之詐術。
六、綜上所述自訴人並無事証足証被告等有施何詐術使其陷於錯
    誤，本件僅係消費借貸及保証之民事糾葛，被告等被訴犯罪
    均屬不能證明，原審諭知被告戊○○、甲○○○、丁○○、
    丙○○、乙○○、庚○○等人均無罪，經核並無不合。
七、自訴人上訴意旨以（一）被告於向李淑燕、蔣鄭照慧借款新
    台幣二千五百萬元部分其提供被告戊○○、甲○○○、丁○○、丙○○、乙○○所共有坐落於高雄市○○路龍王飯店不
    動產設定第二順位抵押作為借款擔保，而自訴人經評估後願
    為其提供瑞芳鎮○○○段四一九之四八、四一九之五四、四
    一九之五六地號三筆土地設定第一順位抵押權予金主李淑燕
    、蔣鄭照慧幫被告擔保借款，若日後戊○○無法清償債務可
    由龍王飯店實行抵押權，為單純民事借貸，至於被告戊○○
    金錢使用為何則非自訴人所能干涉。但被告戊○○因意圖免
    除債務，以被告等投資基隆市○○路與義六路、義七路交接
    處及基隆市○○路與義九路交接處等二處基地之詐術使自訴
    人陷於錯誤，而代被告清償二千五百萬元予金主，充作投資
    二處基地之資金三千萬元，並塗銷龍王飯店之抵押權。以獲
    得財產上之不法利益，自構成刑法第三百三十九條第二項詐
    欺得利罪。被告於請自訴人轉介借款時提出之龍王飯店作為
    擔保，而騙取自訴人信任投資之二建築工地皆為虛假，龍王
    飯店之抵押權亦已被塗銷。被告施用詐術之方法及獲取不法
    利益之情事先後各不相同，自不能以先前之借款為民事借貸
    ，即推論事後以被告等意圖為自己不法利益，以投資基隆市
    ○○路與義六路、義七路交接處及基隆市○○路與義九路交
    接處等二處基地之詐術使自訴人陷於錯誤，而代被告清償二
    千五百萬元予金主，並塗銷龍王飯店之抵押權以獲得財產上
    之不法利益，同為民事糾紛。又原審判決理由以為自訴人取
    得較原債權五倍之票據，足認已為充足保護，亦無陷於何錯
    誤云云。按票據僅為債權之證明文件，票據本身並無變賣換
    價之價值，與被告提供不動產作為擔保之情形不可同日而語
    。況被告所簽發之本票、支票為被告陸續所簽發。被告若無
    清償能力，縱使自訴人取得支票票據金額有十倍、百倍，對
    自訴人而言亦如同廢紙。自訴人係因被告向自訴人表示其所
    投資二個建築基地案均在進行中，遊說自訴人以二千五百萬
    元借款轉為三千萬元之資金投資前揭二建築基地，並宣稱二
    年內定可加倍回收。於八十四年一月二十日由被告戊○○、
    甲○○○、乙○○、丙○○、丁○○等五人拿坐落於基隆市
    ○○路與義六路、義七路交接處（基隆市○○區○○段三小
    段地號二、三之六、三之十七）之基地與自訴人簽立合作契
    約書（證物八）及收款證明書，使自訴人陷於投資建築案可
    獲豐碩利潤之錯誤，而代被告清償二千五百萬元予金主並塗
    銷對龍王大飯店之抵押權，但事實證明被告遊說自訴人投資
    之工地均為虛偽不實。（二）原審判決以為被告甲○○○、
    乙○○、丙○○、丁○○等人表示對於本案借款均不知情，
    僅係應戊○○指示簽署所需文件難認與戊○○有何共同詐欺
    云云。按被告甲○○○、乙○○、丙○○、丁○○等人於簽
    發本票、支票自證八號之契約書時，並非意識不清或受有脅
    迫，對於是否有投資建築工地或其清償能力應有充分認識。
    縱使本案是由戊○○所主導，其等配合戊○○對於自訴人施
    用詐術，自不能以此為卸責之藉口。（三）原審判決以為庚○○係於八十四年十月間因戊○○仍無法交付建築執照，謝
    某出面保證還款，此為事後擔保還款之約定，並非自始之詐
    術云云。按庚○○與被告戊○○為取信自訴人遂共同邀自訴
    人至基隆市○○路五號三樓被告庚○○所開設公司遊說自訴
    人。庚○○是蓮聖建設股份有限公司董事長及安信文教基金
    會董事長（證物六），而戊○○為蓮聖建設股份有限公司常
    務董事、安信文教基金會董事及龍王建設有限公司董事長（
    證物七），被告庚○○為取信自訴人前揭二建築基地有利可
    圖，親自參與遊說自訴人使自訴人因庚○○之背景而放鬆戒
    心受騙，並非僅於戊○○無法交付建築執照，謝某出面保證
    還款而已。（四）綜上所陳，被告戊○○等人於八十三年十
    月間為獲塗銷抵押權及獲免除債務不法之利益，與被告庚○○聲稱其所投資二個建築基地案均在進行中，並遊說自訴人
    以二千五百萬元借款轉為三千萬元之資金投資二建築基地，
    並宣稱二年內定可加倍回收之詐術，使自訴人陷於投資建築
    案可獲豐碩利潤之錯誤，而代被告清償二千五百萬元予金主
    並塗銷對龍王大飯店之抵押權，被告等所犯為刑法第二十八
    條及刑法第三百三十九條第二項詐欺得利罪嫌，指摘原判決
    不當等語。
八、惟查：（一）被告戊○○於83年7月20日提供被告及其妻、
    子所有登記名義之座落高雄市○鎮區○○段1713、1714、17
    14-1地號土地及其地上建物門牌為高雄市○鎮區○○路398
    地下層暨地面一至七樓層全棟建物，供自訴人設定新台幣三
    千萬元抵押權為擔保借款新台幣二千五百萬元，自訴人以李
    淑燕、蔣鄭照慧為抵押權利人（見原審答辯狀被証一），惟
    自訴人在向金主借得款項後，實際上僅交付三百二十七萬元
    匯予被告，此有卷附被告提呈之高雄市第一信用合作部轉帳
    收入傳票可考（見同上被証二），是本件借款事實上被告並
    無收領二千五百萬元之借款，自訴人稱被告積欠二千五百萬
    元轉作興建工程投資款已有不實。又自訴人所稱伊於83年7
    月25日提供伊所有座落瑞芳龍潭堵段419-48、419-5 4、419
    -56 等三筆土地為借款之抵押權設定部分，因被告之借款係
    在83年7 月20日即為設定登記（見同上），惟自訴人買受瑞
    芳三筆土地係在83年7 月26日登記，此有卷附被告提呈之土
    地登記簿謄本記載買賣登記事由可稽（同上被証三），足見
    該項抵押借款有可能僅係自訴人個人與其金主李淑燕、蔣鄭
    照慧間之金錢往來關係，尚難認定與被告之前項借款有關。
    另有關基隆市○○路與義七路、義六路建築工地部分，該建
    築工地係由盧秀霞代書仲介，有庚○○出具之承諾書及被告
    給予庚○○之承諾書（同上被証九），見証人即為盧秀霞可
    考，被告為此亦交付盧秀霞仲介費五十萬元（同上被証十）
    ，嗣在84年7月12日取回票據時再於同年8月10日交付現金四
    十萬元予盧秀霞，並有被告在原審提呈之出資柒佰萬元交予
    庚○○轉交地主之支票存款送款簿存根記錄可稽（見原審93
    年10月4日陳報狀被証十六），而另筆基地東信段23-20地號
    土地被告當時為合建亦曾給付地主吳阿筆保證金此亦有土地
    登記簿謄本（同上被証十七）暨支票存根（同上被証十八）
    可資參照，足見確有自証八所指之土地無誤。至自訴人所提
    之契約書係自訴人所繕打與被告所提出之承諾書兩者所載工
    地地號雖有不同，係因工地由庚○○負責，被告所提之承諾
    書為庚○○所書（見答辯狀被証九），顯係庚○○書立時書
    寫錯誤所致，被告當時僅知確有工地，並未注意工地地號是
    否書寫錯誤等情，業據被告陳述在卷，衡之常情，應可採信
    。且被告當時為洽購該土地，確曾支付仲介費（見答辯狀被
    証十）及另名仲介人仲介費三百五十萬元此有支票存根可稽
    （見答辯續狀被証十五），自不得以承諾書及契約書所載地
    號不同即遽認係被告係施以詐術，詐騙自訴人投資。（二）
    被告甲○○○、丁○○、丙○○、乙○○，其中被告甲○○○係被告戊○○之妻，其餘被告係其子，當時被告戊○○之
    產權及所有投資實際上均係由被告戊○○處理，僅係借用被
    告甲○○○、丁○○、丙○○、乙○○等人之名義登記而已
    ，是當被告戊○○將同意書、票據等拿回家中要求其妻、子
    等簽名時，為人妻、為人子之被告甲○○○、丁○○、丙○○、乙○○等人豈有可能不同意簽名，是自不能以被告等人
    在同意書及票據上簽名，即遽認被告甲○○○、丁○○、丙○○、乙○○涉犯詐欺罪嫌。（三）自訴人從未給付一千萬
    元之投資款予被告，為自訴人所自認，且本件被告等因洽購
    基隆市○○路與義七路、義六路建築工地曾支付盧秀霞代書
    仲介費五十萬元及出資柒佰萬元交予庚○○轉交地主，而另
    筆基地東信段23-20 地號土地被告當時為合建亦曾給付地主
    吳阿筆保證金，而確有自證八所指之工地，已如前述，是縱
    使被告庚○○與被告戊○○共同遊說自訴人，參與投資，自
    與詐欺罪之構成要件不符。（四）綜上所述，本件自訴人之
    上訴為無理由，應予駁回。
七、被告庚○○經合法傳喚，無正當理由不到庭，乃不待其陳述
    ，逕行判決。
據上論斷，應依刑事訴訟法第368條、第371條，判決如主文。
中　　華　　民　　國　　94　　年　　10　　月　　13　　日
　　　　　　　　　刑事第六庭審判長法　官　許  國  宏
                                  法　官　吳  啟  民
                                  法　官  楊  貴  志
以上正本證明與原本無異。
不得上訴。
                                  書記官  黃  德  煌
中　　華　　民　　國　　94　　年　　10　　月　　17　　日
附錄：本案論罪科刑法條全文
中華民國刑法第339條
 (普通詐欺罪)
意圖為自己或第 3 人不法之所有，以詐術使人將本人或第 3 人
之物交付者，處五年以下有期徒刑、拘役或科或併科1000元以下
罰金。
以前項方法得財產上不法之利益或使第 3 人得之者，亦同。
前二項之未遂犯罰之。
